【裁判字號】    98,交抗,2803
【裁判日期】    981127
【裁判案由】    違反道路交通管理處罰條例
【裁判全文】
臺灣高等法院交通事件裁定            98年度交抗字第2803號
抗 告 人即
原處分機關  交通部公路總局新竹區監理所
代  表  人  柯  武
受 處分 人  甲○○
上列抗告人因受處分人違反道路交通管理處罰條例案件，不服臺
灣新竹地方法院98年度交聲字第 646號，中華民國98年10月23日
所為之裁定，提起抗告，本院裁定如下：
    主  文
抗告駁回。
    理  由
一、原裁定意旨略以：
  (一)按94年2月5日公布，於95年2月5日施行之行政罰法第26條規
    定：「一行為同時觸犯刑事法律及違反行政法上義務規定者
    ，依刑事法律處罰之。但其行為應處以其他種類行政罰或得
    沒入之物而未經法院宣告沒收者，亦得裁處之。前項行為如
    經不起訴處分或為無罪、免訴、不受理、不付審理之裁判確
    定者，得依違反行政法上義務規定裁處之。」即所謂一事不
    二罰原則，究其立法理由，一行為同時觸犯刑事法律及違反
    行政法上義務規定時，由於刑罰與行政罰同屬對不法行為之
    制裁，而刑罰之懲罰作用較強，故在處罰目的相同且處罰方
    式相同時，若依刑事法律處罰，即足資警惕時，實無一事二
    罰再處行政罰之必要；且刑事法律處罰，由法院依法定程序
    為之，較符合正當法律秩序，應予優先適用，故同時觸犯刑
    事法律及違反行政法上義務規定之行為，行政機關得否科以
    與刑罰相類之行政罰處罰，端視該行為之刑事訴追或審判程
    序終局結果而定，在刑事訴追、審判程序尚未終局確定前，
    行政機關自不得逕予裁罰；至於罰鍰以外之沒入或其他種類
    行政罰，因兼具維護公共秩序之作用，為達行政目的，行政
    機關仍得併予裁處。故汽車駕駛人酒後駕車時，如同時觸犯
    刑法第185條之3之公共危險罪者，道路交通主管機關除依上
    開行政罰法第26條第 1項但書規定，處以其他種類行政罰外
    ，關於行政罰鍰部分，即應依行政罰法第26條、道路交通管
    理處罰條例第10條等規定移送地方法院檢察署處理，其後非
    有行政罰法第26條第 2項所定不起訴等事由，不得再依道路
    交通管理處罰條例第35條第1項第1款規定，裁處行為人罰鍰
    。
  (二)次按檢察官之緩起訴處分於緩起訴期間內，有下列情形之一
    者，檢察官得依職權或依告訴人之聲請撤銷原處分，繼續偵
    查或起訴：(1)於期間內故意更犯有期徒刑以上刑之罪，經檢
    察官提起公訴者。(2)緩起訴前，因故意犯他罪，而在緩起訴
    期間內受有期徒刑以上刑之宣告者。(3)違背第253條之2第 1
    項各款之應遵守或履行事項者，刑事訴訟法第253條之3第 1
    項定有明文。據此可徵經檢察官為「緩起訴」處分者，於「
    緩起訴」之猶豫期間內，最終是否會被檢察官提起公訴，猶
    懸而未定，亦即「緩起訴」處分於猶豫期間內尚未具有實質
    之確定力，檢察官仍得根據上開規定依職權或依告訴人之聲
    請，將被告「緩起訴」處分撤銷。而行政罰法第26條明定一
    事不二罰原則，且應受行政罰之行為如經不起訴處分或為無
    罪、免訴、不受理、不付審理之裁判「確定」者，始得依違
    反行政法上義務規定裁處之，並未包括「緩起訴」處分在內
    ，雖「緩起訴」處分之最終使被告免於刑事訴追之效果與「
    不起訴」處分之效果相同，惟依行政罰法第26條第 2項之立
    法意旨，亦必須待緩起訴處分實質確定時，被告才最終地確
    定免於受刑事訴追，原處分機關始得為行政裁罰，亦即在緩
    起訴期間內即猶豫期間期滿前，該緩起訴處分仍有被撤銷之
    可能，此時原處分機關若依法為行政裁決，將使受處分人有
    同時遭受行政處罰及刑事訴追之危險，顯與行政罰法第26條
    規定之立法意旨相違背。準此，自行政罰法第26條規定立法
    意旨為有利於行為人之解釋，應認應受行政裁罰之行為，關
    於罰鍰部分，同一事實如經緩起訴處分確定者，亦有行政罰
    法第26條明定一事不二罰原則之適用。至酒後駕車經檢察官
    為緩起訴處分，並命駕駛人向公益團體或國庫捐款者，駕駛
    人係履行檢察官為緩起訴處分命令，此等命令名義上雖非刑
    罰，但仍是一種特殊的處遇措施，造成駕駛人之財產減少或
    義務增加，性質上亦屬干預人民自由之處分，與刑事制裁無
    異，實質上則為刑事處罰，性質上自屬於處分金，與罰金無
    異（臺灣高等法院暨所屬法院96年法律座談會刑事類提案第
    36號亦同此見解）。
  (三)本件異議人於舉發通知單所載時地，酒醉騎乘上開機車，經
    警測其呼氣中酒精濃度達每公升0.72毫克，而舉發異議人有
    酒後駕車之違規行為等情，為異議人所不爭執，此外復有新
    竹縣政府警察局竹東分局酒精測定紀錄表1 份在偵查卷可稽
    ，足認異議人騎乘重型機車經測試檢定酒精濃度超過規定標
    準之違規行為，堪以認定。而異議人同一酒後駕車之行為，
    因同時觸犯刑法第185條之3之公共危險罪，亦遭移送臺灣新
    竹地方法院檢察署檢察官偵辦，經該署檢察官於98年 6月15
    日以98年度速偵字第1249號為緩起訴處分，緩起訴期間為 1
    年（緩起訴期間自98年6月25日起至99年6月24日止），異議
    人應於收受緩起訴處分命令通知書後 1個月內，向財團法人
    新竹市天主教仁愛社會福利基金會繳交緩起訴處分金 25000
    元，並於緩起訴處分確定後8個月內完成法治教育1次，再經
    依職權送臺灣高等法院檢察署再議，經臺灣高等法院檢察署
    檢察官於98年 6月25日以98年度上職議字第7246號處分書駁
    回確定等情，有上開緩起訴處分書、郵政跨行匯款申請書各
    1 份附卷可憑，並經原審法院依職權調取臺灣新竹地方法院
    檢察署98年度速偵字第1249號卷（內附臺灣高等法院檢察署
    98年度上職議字第7246號處分書）核閱無訛。是前開緩起訴
    處分期間既於99年6 月24日始告屆滿，則揆諸前揭說明，原
    處分機關在異議人尚未經終局確定無庸受刑事處罰前，逕於
    98年8月21日裁處罰鍰45000元部分，即難謂適法，應予撤銷
    ，此部分應俟上開緩起訴處分期間屆滿而受處分人確定是否
    受刑事追訴、處罰後，再由行政機關另為適法之處分，法院
    不自為裁定。至於原處分依道路交通管理處罰條例第35條第
    1項第1款、第24條第1項第2款之規定，另對異議人裁處吊扣
    駕駛執照12個月及施以道路交通安全講習部分，異議人雖未
    於聲明異議狀中明確陳明對此部分裁罰之意見，惟此部分處
    分係原處分機關基於前開單一之違規行為所為處分之一部，
    異議人對於其中之罰鍰既已表明不服之旨，自應認其已對該
    案之處分全部聲明不服，本院自應併予審究。揆諸前開規定
    及說明，此二部分之處分係屬罰鍰以外之其他種類行政罰，
    係屬為達成遏止酒後駕車之不法行為，維護道路交通用路權
    人之安全法益等行政目的所必要之不利處分，因兼具維護公
    共秩序之作用，為達行政目的，是原處分機關就此部分之併
    予裁處，於法並無不合。
  (四)綜上所述，異議人確有於前揭時間、地點，飲酒後駕駛機車
    之違規行為，原處分機關依前揭道路交通管理處罰條例第35
    條第1項1款及第24條第1項第2款（漏載）之規定，裁處異議
    人吊扣駕駛執照12個月及施以道路交通安全講習之其他種類
    行政裁罰部分，於法並無不合。惟原處分機關在緩起訴處分
    尚未實質確定前，逕依道路交通管理處罰條例第35條第 1項
    第 1款規定裁罰異議人罰鍰45,000元部分，顯與行政罰法第
    26條第1項前段、第2項之規定意旨有違，即有可議。從而，
    應認異議人提起本件異議為有理由，應將原處分撤銷，自為
    吊扣駕駛執照12個月及施以道路交通安全講習裁罰之諭知，
    以期適法等語。
二、抗告意旨略以：原裁定理由認臺灣新竹地方法院檢察署檢察
    官為緩起訴處分（98年度速偵字第1249號）時，命受處分人
    對新竹市天主教仁愛社會福利基金會支付 25000元為緩起訴
    處分金，緩起訴期間為 1年，實質係屬該當行政罰法第26條
    第 1項之「依刑事法律」之處罰，尚非無疑。另按道路交通
    管理處罰條例第35條第7項、第8項規定：「汽車駕駛人有第
    1 項、第3項或第4項之情形，同時違反刑事法律者，經移置
    保管汽車之領回，不受第85條之2第2項，應同時檢附繳納罰
    鍰收據之限制。前項汽車駕駛人，經裁判確定處以罰金低於
    本條例第92條第 3項所訂最低罰鍰基準規定者，應依本條例
    裁決繳納不足最低罰鍰之部分。」本條例明定經裁判確定處
    以罰金低於本條例第92條第 3項所訂最低罰鍰基準（新台幣
    45000）規定者，尚需繳納不足最低罰鍰之部分（新台幣000
    00－00000＝20000元）。受處分人向「新竹市天主教仁愛社
    會福利基金會支付 20000元」是否為本條例所謂「罰金」，
    尚須斟酌，且判有罪處以罰金者，尚須繳納不足罰鍰部分，
    原裁定命為「罰鍰撤銷部分，不罰」，甚至低於本條例第92
    條第 3項所訂最低罰鍰基準，並無須繳納不足最低罰鍰之部
    分，顯與道路交通管理處罰條例第35條第 8項所定未不合，
    因而請撤銷原裁定，更為適當之裁定云云。
三、經查：
  (一)行政罰法第26條規定：「一行為同時觸犯刑事法律及違反行
    政法上義務規定者，依刑事法律處罰之。但其行為應處以其
    他種類行政罰或得沒入之物而未經法院宣告沒收者，亦得裁
    處之。」、「前項行為如經不起訴處分或為無罪、免訴、不
    受理、不付審理之裁判確定者，得依違反行政法上義務規定
    裁處之」，即所謂一事不二罰原則。道路交通管理處罰條例
    第35條第1 項、第7項、第8項固規定：「汽車駕駛人，駕駛
    汽車經測試檢定有下列情形之一者，處新臺幣15,000元以上
    60,000元以下罰鍰，並當場移置保管該汽車及吊扣其駕駛執
    照1年；因而肇事致人受傷者，並吊扣其駕駛執照2年；致人
    重傷或死亡者，吊銷其駕駛執照，並不得再考領：一酒精濃
    度超過規定標準。二吸食毒品、迷幻藥、麻醉藥品及其相類
    似之管制藥品。」、「汽車駕駛人有第1項、第3項或第4項
    之情形，同時違反刑事法律者，經移置保管汽車之領回，不
    受第85條之2第2項，應同時檢附繳納罰鍰收據之限制。」、
    「前項汽車駕駛人，經裁判確定處以罰金低於本條例第92條
    第3 項所訂最低罰鍰基準規定者，應依本條例裁決繳納不足
    最低罰鍰之部分。」惟同時觸犯刑事法律及違反行政法上義
    務規定之行為，行政機關得否科以與刑罰相類之行政罰處罰
    ，應受行政罰法第26條規定之限制，即視該行為之刑事訴追
    或審判程序終局結果而定，在刑事訴追、審判程序尚未終局
    確定前，行政機關尚不得逕予裁罰；至於罰鍰以外之沒入或
    其他種類行政罰，因兼具維護公共秩序之作用，為達行政目
    的，行政機關仍得併予裁處。上開所謂「其他種類行政罰」
    ，係指違反行政法上之義務應受「裁罰性」之「不利處分」
    而言，依行政罰法第2 條規定，應包括限制或禁止行為之吊
    扣證照處分在內。汽車駕駛人酒後駕車時，如同時觸犯刑法
    第185條之3之公共危險罪者，道路交通主管機關除依上開行
    政罰法第26條第1 項但書，處以其他種類行政罰外；關於行
    政罰鍰部分，即應依行政罰法第26條、道路交通管理處罰條
    例第10條等規定移送地方法院檢察署處理，俟刑事訴追或審
    判程序終局確定後，再依行政罰法第26條第2 項、道路交通
    管理處罰條例第35條第8 項之規定，就行政罰金部分予以裁
    處。
  (三)又刑事訴訟法第253條之3第 1項規定：「檢察官之緩起訴處
    分於緩起訴期間內，有下列情形之一者，檢察官得依職權或
    依告訴人之聲請撤銷原處分，繼續偵查或起訴：一於期間內
    故意更犯有期徒刑以上刑之罪，經檢察官提起公訴者。二二
    緩起訴前，因故意犯他罪，而在緩起訴期間內受有期徒刑以
    上刑之宣告者。三違背第253條之2第 1項各款之應遵守或履
    行事項者」，是經檢察官為緩起訴處分者，於緩起訴之猶豫
    期間內，最終是否會被檢察官提起公訴，猶懸而未定，亦即
    緩起訴處分於猶豫期間內尚未具有實質之確定力，檢察官仍
    得根據上開規定依職權或依告訴人之聲請，將被告緩起訴處
    分撤銷。而依行政罰法第26條第 2項之立法意旨，必須待緩
    起訴處分「實質確定」時，被告才最終地確定免於受刑事訴
    追，原處分機關始得為行政裁罰，亦即在緩起訴期間內即猶
    豫期間期滿前，該緩起訴處分仍有被撤銷之可能，此時原處
    分機關若依法為行政裁決，將使受處分人有同時遭受行政處
    罰及刑事訴追之危險，顯與行政罰法第26條規定之立法意旨
    相違背。因此，自行政罰法第26條規定立法意旨為有利於行
    為人之解釋，應認應受行政裁罰之行為，關於罰鍰部分，同
    一事實如經緩起訴處分確定者，亦有行政罰法第26條明定一
    事不二罰原則之適用。至酒後駕車經檢察官為緩起訴處分，
    並命駕駛人向公益團體或國庫捐款者，駕駛人係履行檢察官
    為緩起訴處分命令，此命令名義上雖非刑罰，性質上容有理
    論之爭議，但仍屬特殊之處遇措施，造成駕駛人之財產減少
    ，亦屬剝奪人民財產之處分，與罰金刑無異。抗告意旨認緩
    起訴處分非刑事處罰，不適用行政罰法第26條之規定云云，
    非無誤會。
  (四)本件受處分人甲○○酒後駕車經警測得呼氣酒精濃度達0.72
    mg/l，因同時觸犯刑法第185條之3之酒後不能安全駕駛動力
    交通工具而仍駕駛罪，經移送臺灣新竹地方法院檢察署檢察
    官偵辦，經檢察官於98年6 月15日以98年度速偵字第1249號
    為緩起訴處分，其期間為1 年，受處分人並應向新竹市天主
    教仁愛社會福利基金會支付處分金25,000元，嗣依職權送請
    再議，亦經臺灣高等法院檢察署檢察長以98年度上職議字第
    7246號處分書駁回再議在案，而緩起訴期間為98年6 月25日
    起至99年6月24日止，受處分人並已支付緩起訴處分金25,00
    0 元等事實，有該緩起訴處分書、甲○○之郵政跨行匯款申
    請書各1 份存卷可考。依前揭說明，於緩起訴之猶豫期間內
    ，原處分機關自不得對受處分人處以罰鍰，應俟緩起訴處分
    實質確定或經撤銷而起訴後刑事終局裁判之結果如何，再依
    行政罰法第26條第2項、道路交通管理處罰條例第35條第8項
    之規定處理。原審同此見解，認原處分機關於受處分人緩起
    訴尚未經終局確定前，即於98年8月21日裁處罰鍰45,000 元
    部分，尚難謂適法，而撤銷原處分，並諭知受處分人吊扣駕
    駛執照12個月，並應接受道路交通安全講習。經核並無不合
    ，應予維持。本件抗告為無理由，應予駁回。
據上論結，應依道路交通案件處理辦法第26條、刑事訴訟法第41
2條，裁定如主文。
中    華    民    國    98    年    11    月    27    日
                  刑事第十二庭審判長法  官  蔡永昌
                                    法  官  陳榮和
                                    法  官  蔡新毅
以上正本證明與原本無異。
不得再抗告。
                                    書記官  賴立旻
中    華    民    國    98    年    12    月    1     日


司法院資訊處製作；財團法人民間司法改革基金會備份。
